臺灣苗栗地方法院民事簡易判決　　　96年度苗簡字第413號
原　　　告　甲○○
　　　　　　戊○○○
　　　　　　己○○○
　　　　　　丁○○
　　　　　　乙○○
共　　　同
訴訟代理人　周進文律師
複　代理人　李金鳳
被　　　告　丙○○
　　　　　　　　　　　　弄2號.
訴訟代理人　徐宏澤律師
上列當事人間請求給付會款事件，本院於民國96年7 月6 日言詞
辯論終結，判決如下：
    主  文
被告應給付原告甲○○新臺幣參拾貳萬元，及自民國九十六年四
月十四起至清償日止，按週年利率百分之五計算之利息。
被告應給付原告戊○○○新臺幣壹拾陸萬元，及自民國九十六年
四月十四日起至清償日止，按週年利率百分之五計算之利息。
被告應給付原告己○○○新臺幣壹拾陸萬元，及自民國九十六年
四月十四日起至清償日止，按週年利率百分之五計算之利息。
被告應給付原告丁○○新臺幣壹拾陸萬元，及自民國九十六年四
月十四日起至清償日止，按週年利率百分之五計算之利息。
被告應給付原告乙○○新臺幣壹拾陸萬元，及自民國九十六年四
月十四日起至清償日止，按週年利率百分之五計算之利息。
訴訟費用新臺幣壹萬零肆佰陸拾元由被告負擔。
本判決得假執行；但被告如以新臺幣壹拾萬元、伍萬元、伍萬元
、伍萬元、伍萬元分別為原告甲○○、戊○○○、己○○○、丁○○、乙○○供擔保後，得免為假執行。
    事實及理由
壹、程序方面：
一、按訴狀送達後，原告不得將原訴變更或追加他訴，但不甚礙
    被告之防禦及訴訟之終結者，不在此限，民事訴訟法第255
    條第1 項第7 款定有明文。原告原於本院刑事庭95年度訴字
    第208 號詐欺等案件中，提起刑事附帶民事訴訟請求損害賠
    償（95年度附民字第65號），經裁定移送本院民事庭後，原
    告變更訴訟標的為請求給付會款（見本院卷第52頁），參以
    原告變更訴訟標的前，被告未曾到庭抗辯，於原告為訴之變
    更時，被告則已委任律師到場，據此，原告所為訴之變更，
    顯無礙於被告之防禦及訴訟之終結，依前揭規定，應予准許
    。
二、次按，訴狀送達後，原告不得將原訴變更或追加他訴，但擴
    張或減縮應受判決事項之聲明者，不在此限，民事訴訟法第
    255 條第1 項第3 款亦有明定。本件原告甲○○起訴時，原
    訴之聲明關於本金部份，係請求被告應給付新臺幣（下同）
    640,000 元，嗣變更為請求給付320,000 元（見本院卷第30
    頁）；又原告5 人原訴之聲明關於利息部份，係請求自附帶
    民事起訴狀繕本送達被告翌日起至清償日止，按週年利率5%
    計算之利息，嗣變更為請求自民國96年4 月14日起至清償日
    止，按週年利率5%計算之利息（見本院卷第70頁），核均屬
    減縮應受判決事項之聲明，揆諸前揭規定，亦應准許。
貳、實體方面：
一、原告起訴主張：
  (一)被告於86年10月1 日召集一互助會，自任會首，分別邀集甲○○（參加2 會）、林玉英（即己○○○，參加2 會，其中
    1 會借給被告使用）、羅富美（參加2 會）、陳金花、葉明
    秋、丁○○（使用劉媽媽名義）、陳火炎、鄭紅櫻（參加3
    會）、乙○○、林來旺、林淑華、戊○○○、洪玉琴（參加
    2 會）、獅嫂等人為會員，約定每會為10,000元，採內標制
    ，會員連同會首共21會，每月1 日晚間8 時，在苗栗縣竹南
    鎮○○路288 巷163 弄51之5 號甲○○住處開標。詎被告自
    88年2 月起即無故停標，原告甲○○所參加之2 會，及原告
    戊○○○、己○○○、丁○○、乙○○所各參加之1 會，均
    尚為活會，是以自該互助會86年10月1 日起會至被告88年2
    月停會止，共計標會16次，依此計算，被告計尚欠原告甲○○活會會款320,000 元，尚欠原告戊○○○、己○○○、丁○○、乙○○活會會款各160,000 元。爰依給付會款之法律
    關係，請求被告如數給付上開金額，及均自原告96年4 月13
    日言詞辯論期日變更訴訟標的之翌日即96年4 月14日起至清
    償日止按週年利率5%計算之法定遲延利息。
  (二)並聲明：(1)如主文第1 至5 項所示。(2)願供擔保請准宣告假
    執行。
二、被告則以下列各詞置辯：
  (一)本件互助會停標之時點，究為被告所稱開標至第14期，或原
    告所指開標至第16期，抑或開標至第17期（因丁○○稱伊在
    第17期有給付會款），尚有爭議。
  (二)果如原告所稱渠等均係活會，則渠等每期應向被告繳交之會
    款係隨每期之標金多寡而變動，亦即渠等所受之損失係每期
    交付之會款，則原告竟按月依10,000元計算請求給付會款，
    於法自有未合。
  (三)並聲明：(1)原告之訴及假執行之聲請均駁回。(2)如受不利之
    判決，願供擔保請准免為假執行。
三、查被告於86年10月1 日召集一互助會，自任會首，分別邀集
    甲○○（參加2 會）、己○○○（參加2 會，其中1 會借給
    被告使用）、羅富美（參加2 會）、陳金花、葉明秋、丁○○（使用劉媽媽之名義）、陳火炎、鄭紅櫻（參加3 會）、
    乙○○、林來旺、林淑華、戊○○○、洪玉琴（參加2 會）
    、獅嫂等人為會員，約定每會為10,000元，採內標制，會員
    連同會首共21會，每月1 日晚間8 時，在苗栗縣竹南鎮○○
    路288 巷163 弄51之5 號甲○○住處開標等事實，為兩造所
    不爭（見本院卷第71頁），並有被告自行提出之互助會單附
    在刑事卷可稽（見91偵7386卷第39頁），自堪信為真實。
四、惟原告乙○○主張伊為活會；及原告等5 人主張被告係自88
    年2 月起停標，亦即已開標16期之情，則為被告所否認，並
    以原告乙○○業於86年12月1 日以3,000 元得標；且伊自87
    年12月起即遷居臺中，未再開標，故伊僅開標14期等語置辯
    。經查：
  (一)被告自行提出之互助會單固載原告乙○○於86年12月1 日以
    3,000 元得標，及原告丁○○提出之互助會單亦載原告乙○○以3,000 元得標（見91偵7386卷第39、90頁），惟查，被
    告提出之互助會單係其事後自行依據記憶所製作，業據其於
    本院刑事庭供明在卷（見95訴208 卷第103 頁）；而原告丁○○提出之互助會單，則均係根據被告於開完標後之告知所
    為之記載，亦據原告丁○○於本院刑事庭結證在卷（見95訴
    208 卷第85頁），因被告告知原告丁○○之開標結果（得標
    人及標金）是否完全屬實，並非無疑，是以上開互助會單之
    記載是否真實，尚值斟酌。
  (二)參以原告甲○○、乙○○、己○○○於本院刑事庭審理時，
    均一致結證稱88年1 月是被告最後一次開標，被告自88年2
    月起即未開標等語（見95訴208 卷第78、94、98、99頁），
    衡以己○○○係被告邀來之會員，每期會款均交付被告，其
    中1 會甚且借給被告使用（見95訴208 卷第98、99頁），足
    見其與被告之關係尚屬密切，己○○○應無故意附和原告甲○○之說詞，或僅為區區10多萬元即為虛偽陳述，而干犯偽
    證罪之可能，是其證詞應屬可採。另徵諸原告丁○○提出之
    互助會單，均係依據被告於開標後之告知所為之記載，已如
    前述，觀之其上記載已開標17期，亦即開標至88年2 月為止
    ，雖與上開原告所稱開標至88年1 月止稍有出入，惟查，此
    或係因被告告知丁○○88年2 月仍有開標，並向丁○○收取
    會款所致。佐以丁○○亦係被告邀來之會員，每期會款均交
    付被告（見95訴208 卷第84頁），其與被告之關係密切，且
    丁○○係在系爭互助會停會後，始認識原告甲○○，業據丁○○於本院刑事庭審理時結證在卷（見95訴208 卷第86頁）
    ，堪認丁○○並無故意附和原告甲○○之說詞，或僅為區區
    10多萬元即為虛偽陳述，而干犯偽證罪之可能，是其證詞亦
    屬可採。由此足徵原告主張88年1 月係被告最後一次開標，
    自88年2 月起被告即未再開標一節，堪可採信。被告辯稱伊
    自87年12月起即遷居臺中未再開標云云，洵不足採。
  (三)被告自88年2 月起即未再開標之情，已如前述，則自88年2
    月起至88年6 月止，應尚有5 會活會。然被告於偵查中卻自
    承伊於87年12月下旬遷居臺中時，系爭互助會尚有8 會活會
    （見93偵緝1679卷第23頁），按果如被告所述，則被告自88
    年1 月停會起至88年6 月止，亦僅剩6 會活會，並非被告所
    指之8 會活會；益徵被告確有冒標之行為，實堪認定。原告
    乙○○主張伊之活會係遭被告冒標一節，非不可採信。另稽
    諸原告乙○○於刑事案件自偵查以迄本院刑事庭審理中，均
    一致結證稱伊尚為活會（見91偵7386卷第123 頁之次頁、91
    偵續118 卷第28頁），而向其收取會款之原告甲○○亦證稱
    原告乙○○為活會（見95訴208 卷第78頁），徵以原告乙○○及甲○○均不須僅為區區數十萬元，而甘冒偽證罪之處罰
    為虛偽陳述，是渠等證詞應可採信。從而，原告乙○○尚為
    活會，足堪認定。被告抗辯原告乙○○業於86年12月1 日以
    3,000 元得標，為死會云云，不足採信。
五、系爭互助會係89年5 月5 日民法增訂合會專節之前即已成立
    之互助會，自應適用增訂施行前之臺灣民間合會習慣，亦即
    合會係會首與會員間所訂立之契約，會員與會員間並無法律
    關係之存在，合會定期開標，以標金（即所謂會息）最高者
    為得標，會員得標後應付出標金，此項標金為未得標會員應
    得之利益，在採內標制之情形，活會會員每期應給付者，為
    所定會款扣除該期標金之數額，死會會員則應給付所定之會
    款。本件被告為系爭互助會之會首，原告5 人皆為活會會員
    ，其中原告甲○○為2 會，其餘原告皆為1 會，及該互助會
    自88年2 月起停會，原告均已繳交16期之會款等情，俱如前
    述。從而依臺灣民間合會習慣，於被告停會時，原告除得請
    求被告返還歷次繳交之會款外，並可向被告請求給付每期應
    得之標金利益，亦即每期仍為10,000元。是以原告以每期10
    ,000 元 計算，並依據合會之法律關係，原告甲○○請求被
    告給付320,000 元，其餘原告各請求被告給付160,000 元，
    及均自原告96年4 月13日言詞辯論期日變更訴訟標的之翌日
    即96年4 月14日起至清償日止，按週年利率5%計算之法定遲
    延利息，為有理由，應予准許。被告抗辯原告僅得請求被告
    返還歷次繳交之會款云云，不足為取。
六、本件係本於合會有所請求而涉訟之民事簡易程序，本院為被
    告敗訴之判決，應依民事訴訟法第389 條第1 項第3 款規定
    ，依職權宣告假執行。原告雖陳明願供擔保聲請宣告假執行
    ，然核其聲請僅係促使法院為職權之發動，爰不另為假執行
    准駁之諭知。至被告陳明願供擔保請准免為假執行，經核與
    規定相符，爰酌定相當之擔保金額准許之，併此敘明。
七、訴訟費用負擔之依據：民事訴訟法第436 條第2 項、第78條
    。
中　　華　　民　　國　　96　　年　　7 　　月　　20　　日
                    苗栗簡易庭法  官  黃佩韻
以上正本係照原本作成。
如不服本判決，應於送達後20日內，向本院提出上訴狀（須附繕
本）。
                              書記官  蔡健忠
中　　華　　民　　國　　96　　年　　7 　　月　　20　　日
